臺灣士林地方法院刑事判決　　　　　　　 93年度訴字第684號
公　訴　人　臺灣士林地方法院檢察署檢察官
被　　　告　甲○○
上列被告因違反水土保持法案件，經檢察官提起公訴（93年度偵
字第6746號），本院判決如下：
    主  文
甲○○無罪。
    理  由
一、公訴意旨略以：被告甲○○未依水土保持法調查規劃及水土
    保持技術規範實施水土保持之處理與維護，即於民國（以下
    同）92年9 月間，未經所有權人丁○○等人之同意，在行政
    院核定公告之臺北縣石門鄉○○段石門小段147 地號、第
    150 地號、第164 地號山坡地上，擅自佔用，開發整地，擴
    建磚造混凝土牆面之房屋一間、鋪設水泥地面、化糞池、水
    溝、涵管及墾殖開闢花圃、搭建瓜棚種植百香果等植物，並
    開墾山壁，在山壁下復挖掘一條寬約50公分之水溝，供己使
    用，墾殖開發山坡地使用之面積達747 平方公尺，致生水土
    流失，嗣因所有權人丁○○於92年10月27日向臺北縣石門鄉
    公所申訴後，於92年11月6 日為臺北縣石門鄉公所、臺北縣
    淡水地政事務所、臺北縣政府警察局金山分局、臺北縣政府
    農業局會勘發現。因認被告甲○○涉犯水土保持法第32條第
    1 項之罪嫌云云。
二、按犯罪事實應依證據認定之，無證據不得認定犯罪事實。又
    不能證明被告犯罪者，應諭知無罪之判決，刑事訴訟法第
    154 條第2 項、第301 條第1 項分別定有明文。再告訴人之
    告訴，本以使被告受刑事訴追為目的，故其陳述是否與事實
    相符，自應調查其他證據，以資審認，苟其所為攻擊之詞，
    尚有瑕疵，則在此瑕疵未予究明以前，即不能遽採為斷罪之
    基礎。另按事實之認定，應憑證據，如未能發現相當證據，
    或證據不足以證明，自不能以推測或擬制之方法，為裁判基
    礎；且被告否認犯罪事實所持之辯解，縱屬不能成立，仍非
    有積極證據足以證明其犯罪行為，不能遽為有罪之認定。
三、公訴人認被告甲○○涉有上開犯行，無非係以告訴人丙○○
    、丁○○之指訴，並有臺北縣政府92年11月13日命提出合法
    使用證明文件函、93年1 月8 日之告發函、臺北縣政府稅捐
    稽徵處淡水分處函、現場會勘紀錄、照片、土地登記謄本、
    地籍圖、臺北縣稅捐稽徵處房屋課稅現值核計表、繳款書、
    違章建築查報單、拆除通知單等為其論據。
四、訊據被告甲○○矢口否認上揭犯行，辯稱：該屋是其祖厝，
    為其先人經當時之土地所有權人同意所興建，其有四代家人
    均居住過此處，因92年9 月之象神颱風過境，該房屋後方即
    147 地號之泥土塌陷，淹沒該屋牆壁，故以挖土機將該土方
    清理，倒置於150 、164 地號間之交接低窪處，並在該處埋
    排水管，廢土倒在排水管上，將該處填平；然後再將塌陷之
    舊房子屋頂拆掉，用鐵皮屋覆蓋，被坍塌的土石壓壞的牆壁
    予以重建，面對屋子左邊的廁所已經倒了，因此也拆掉重新
    再興建廁所，面對屋子右邊的地勢以前是高低不平，其乃將
    屋頂抬高，整棟房子就平行；柏油路是其聲請公所來鋪設的
    ，以前是水泥道路；至於房屋附近之花草是其所種植，乃應
    縣政府之要求覆植的等語，並提出被告甲○○、其父母游江
    仁樹、游寶珠、外祖父游有土自日據時代至今居住該屋之戶
    籍謄本為證。
五、按水土保持法第32條第1 項係以在公有或私人山坡地或國、
    公有林區或他人私有林區內未經同意擅自墾殖、占用或從事
    第8 條第1 項第2 款至第5 款之開發、經營或使用，致生水
    土流失或毀損水土保持之處理與維護設施，為其構成要件。
　  本罪係刑法第320 條第2 項竊佔罪之特別規定，必在公有或
    他人山坡地上，無正當權源而擅自墾殖或設置工作物始得成
    立。如因租賃或得所有權人同意，對該山坡地有正當使用權
    源時，縱違反約定使用方法而設置工作物，亦與「擅自」之
    要件不符，應屬山坡地保育利用條例第25條所定超限使用之
    問題，自難成立該罪名（最高法院89年台上字第4625號判決
    參照）。次按違反山坡地保育利用條例第25條所定超限使用
    之行為，應依同法35條之規定處罰，而依該法第35條之規定
    ，僅限於違反第35條第1 項各款情形之一，致生水土流失、
    毀損水土保持處理與維護設施或釀成災害者，或因而致人於
    死或致重傷者始予刑事處罰，其餘均屬行政罰之範疇。
六、經查證人丁○○（即台北縣石門鄉○○段石門小段147 、
    150 地號之土地之共有人）於本院審理時到庭結證稱：「原
    來的房子從我十多歲懂事的時候大約60年前就有那個房子了
    。」、「（那個房子是誰的？）依照以前民間的習俗是地主
    蓋給佃農住，究竟那個房子是地主的還是他們的，我不知道
    。」、」「（你爺爺的時候為何會讓被告的父親他們住？）
    他父親是我爺爺時候的佃農，是我們茶園的佃農，所以我爺
    爺有讓他們住。」、「（被告將挖出來的土填到150 地號埋
    設水管填平地面，被告目前有沒有使用該土地？）他只是填
    平而已並沒有使用。」、「（房子的附近土地你爺爺是否也
    有讓他們使用？）一般農村是沒有計較這些，我爺爺也沒有
    計較他們在房子附近種菜養雞等。」等語；證人乙○○（即
    台北縣石門鄉○○段石門小段147 、150 、164 地號土地之
    共有人）於本院審理時到庭結證稱：「（被告甲○○他是什
    麼時候有在系爭土地上居住？）..... 我的印象中那個房子
    很早就有了，房子原來是被告父親住的後來才給被告住。」
    、「（92年9 月份象神颱風來之前及之後，系爭3 筆土地有
    無產生變化？）山坡地因為沒有擋泥牆，所以土方有崩落。
    」、「我父親告訴我，那塊地是我們的但是他們有蓋田寮，
    他們在使用居住。」、「（你們有沒有同意被告他們使用房
    子四周？）那個地方我們不計較這些，在山上多少會種菜及
    養雞等。」、「他把象神颱風崩落下的土石清走之後，就沒
    有使用，現場只有一個空地，他將147 地號的土填在150 地
    號的山溝並覆蓋，他沒有告訴我，我不知道，現場目前只有
    壹個空地而已。」等語；並有被告提出被告甲○○、其父母
    游江仁樹、游寶珠、外祖父游有土自日據時代至今居住該屋
    之戶籍謄本附卷足憑。足徵當時被告之外祖父係該地所有權
    人之佃農，該些土地之所有權人同意被告之外祖父在上揭
    164 地號土地上建屋居住，並使用屋旁之空地種菜、養雞，
    是被告繼承其外祖父、母親遺留下來之祖厝，其使用上揭祖
    厝座落及四周之土地即屬有正當權源，是被告在上揭土地上
    翻修房屋、擴建廁所、鋪設水泥地面、化糞池、水溝、涵管
    及墾殖開闢花圃、搭建瓜棚種植百香果等行為，自與「擅自
    」之要件不符，揆諸前揭判決之說明，被告之行為與水土保
    持法第32條第1 項之擅自設置工作物罪之構成要件不符，自
    不得以該罪責相繩。次查被告以挖土機清理颱風造成前揭
    147 地號上泥土之塌陷，並將塌陷之土方倒置於150 、164
    地號間之交接低窪處，並在該處埋排水管，廢土倒在排水管
    上，將該處填平等情，是否致生水土流失、毀損水土保持處
    理與維護設施或釀成災害等情，公訴人並未舉證以實其說，
    僅有台北縣政府於93年4 月30日以北府農山字第0930344815
    號函致被告時，於函文內提及「首揭地號經本府於93年4 月
    22日現場勘查結果，就裸露地部分目前已值生，惟部分稀疏
    仍請先生繼續加強維護，又違規地點日後倘有致生公共危險
    仍由先生自行負完全責任。」等語，是亦無任何積極證據足
    資證明被告所為有致生水土流失、毀損水土保持處理與維護
    設施或釀成災害之情形，自亦不得令負違反山坡地保育利用
    條例第35條之刑責。
    本件不能證明被告犯罪，應為無罪判決之諭知。
據上論斷，應依刑事訴訟法第301 條第1 項，判決如主文。
本案經檢察官靳開聖到庭執行職務。
中　　華　　民　　國　　94　　年　　8　　月　　25  　日
                  刑事第一庭審判長法  官  雷  雯  華
                                  法  官  江  翠  萍
                                  法  官  張  國  棟
以上正本證明與原本無異。
如不服本判決，應於判決送達後10日內，向本院提出上訴狀。
                                  書記官  何  子  傑
中　　華　　民　　國　　94　　年　　8 　 月　  25　  日
